【裁判字號】    95,重上更(一),14
【裁判日期】    950530
【裁判案由】    違反商業會計法等
【裁判全文】
臺灣高等法院臺中分院刑事判決    95年度重上更(一)字第14號
上  訴  人
即  被  告  甲○○
上  訴  人
即  被  告  乙○○
共      同
選任辯護人  洪嘉鴻  律師
            鄭晃奇  律師
上列上訴人因違反商業會計法等案件，不服臺灣臺中地方法院90
年度訴字第227號，中華民國90年3月23日第一審判決（起訴案號
：臺灣臺中地方法院檢察署89年度偵字第14141號）提起上訴，
本院判決後經最高法院發回原審，本院判決如下：
    主  文
原判決撤銷。
甲○○共同商業負責人，故意遺漏會計事項不為紀錄，致使財務
報表發生不實之結果，處有期徒刑壹年陸月。
乙○○未經公司設立登記，以公司名義經營業務，處有期徒刑肆
月，如易科罰金，以參佰元折算壹日。
    事  實
一、甲○○係原台中市○○區○○路3段200巷5號8樓之「永欣牙
    科材料有限公司」（下稱永欣公司，民國81年4月成立，至
    86年10月7日經核准解散登記）之負責人，以齒科材料買賣
    為主要營業項目，為實際執行業務之商業負責人，亦為納稅
    義務人。詎甲○○與其配偶馬文珠（後經法院判決離婚，所
    犯本件經原審法院判刑確定），明知其所經營之上開公司於
    83年、84年全年及86年1至5月止，其實際營業金額合計為新
    臺幣（下同）99,021,061元，竟基於共同意圖為自己不法所
    有之概括犯意，連續於前揭營業年度申報營利事業所得稅時
    ，以故意遺漏會計事項不為記錄，致使其財務報表發生不實
    之結果，而短漏申報營業額之詐術及不正當方法，逃漏營業
    稅及營利事業所得稅，而其實際向台中市稅捐稽徵處申報之
    營業總額僅12,362,226元，合計漏報營業金額為86,658,835
    元，逃漏營業稅4,322,942元（以上詳如附表一所示）。
二、乙○○於88年7月間在永欣公司申請解散登記後，即承續其
    兄甲○○所開設之永欣公司之原有客戶，並於永欣公司在86
    年10月7日解散登記之後，仍未經向主管機關為公司重新設
    立登記，而繼續以永欣公司名義對外販售齒科材料，繼續經
    營公司業務。
三、案經法務部調查局航業海員調查處移送台灣台中地方法院檢
    察署檢察官偵查起訴。
    理  由
一、訊據上訴人即被告（以下稱被告）甲○○矢口否認有前開犯
    行，辯稱：其雖為永欣公司之負責人，惟伊因長期身體不適
    ，永欣公司實際上皆由馬文珠負責，伊並未過問公司經營狀
    況，歷年之營業額伊並不清楚，記帳及申報營業稅等部分亦
    均由馬文珠負責，嗣後公司解散登記，亦係由馬文珠辦理云
    云，並提出鵬政診所所出具記載「自81年8月28日起至89年6
    月8日止，常因頭痛或急性喉氣管炎來本診所門診治療，且
    併有脂肪肝及肝功能異常，不宜過度勞累，應多休息」之編
    號第1637號診斷證明書1紙為證。經查被告甲○○為永欣公
    司負責人，並有實際執行業務，業經共同被告乙○○於調查
    時供述：（86年7月以前，永欣公司）是我二哥甲○○，實
    際業務亦均由他自己經營，我承接初期我二哥尚有輔導我經
    營，……等語（見偵查卷第15頁反面）；被告甲○○復供承
    ：合作金庫銀行北屯分行帳目是伊87年在做傳銷的時候的帳
    目。……中興商業銀行北屯分行、第一商業銀行北屯分行、
    合作金庫銀行北屯分行、聯信商業銀行北屯分行之存款帳戶
    之開戶印章均係其所有，除了馬文珠的名義之外的帳戶，其
    餘都是其去開戶的沒錯等語（見本院上訴卷2第90頁），並
    有前開各帳戶開戶資料或來往明細表在卷足憑。依各帳戶明
    細表所載，來往進出頻繁，且被告甲○○既自承於87年間尚
    可做傳銷業務，又其於89年2月17日所寫之信函，尚自謂「
    本人從事牙科材料，這次去大陸長春市也是為了看牙科產品
    ，本人忙於事業……」等語（見本院上訴卷一第93頁）。可
    見其身體狀況，並非已達完全不能接洽其他業務之程度，是
    其所提出之診斷證明書及全民健康保險證明卡、重大傷病免
    自行負擔證明卡，即不足以作為其有利之證明。證人即被告
    甲○○之前配偶馬文珠於偵查中證稱：我沒有實際經營公司
    業務，我在家照顧小孩，他回來叫我怎麼做就幫他作。89年
    3月30日調查站附的帳是我先生叫我寫，我就寫等語（見偵
    查卷第50頁反面）；證人馬文珠又稱：不是我在經營，是共
    同經營。……都是甲○○在找業務，我要做家事帶孩子。…
    …（帳）是我寫的。（根據）甲○○交給我的單據等語（見
    偵查卷第64頁反面）。然徵之證人即被告乙○○之配偶邱美
    雲於偵查中證稱：（永欣公司實際負責人）86年7月開始乙
    ○○，之前是甲○○的太太在做，甲○○因身體不好，很少
    在做等語（見偵查卷第58頁反面）；證人林秉豐（原名林林
    維）於本院前審證稱：82年至83年左右受僱於甲○○，約有
    兩年的時間，我是跑外務。我收的帳款都是交給馬文珠小姐
    處理，至於公司業務甲○○比較少處理，因為當時我們幾乎
    都和舊客戶往來，所以大部分都是老闆娘馬文珠小姐在處理
    等語（見本院上訴卷一第123頁）；曾替永欣公司做帳之吳
    翠美證稱在該公司工作期間收發票都是和老闆娘接洽，錢、
    資料也是老闆娘拿給我的等語（見本院上訴卷一第257頁）
    。又依證人吳洺雪於本院前審證稱：永欣公司解散登記，是
    其公司辦理的沒錯，但是伊不記得是何人所委託，只是來伊
    公司收文件的小姐就是馬文珠小姐等語（見本院上訴卷二第
    43頁），並有其提出之簽收單影本1件附卷可稽（見本院上
    訴卷二第46頁）。可見馬文珠實亦參與公司業務之經營，對
    於帳記之確實與否，難謂不知情。可見本件被告甲○○與馬
    文珠顯有犯意聯絡、行為分擔之情形。嗣後，因雙方意見不
    合，感情不洽，始互相推諉，以圖規避自己之刑責。此外，
    本件查獲之情形，並經證人徐清證述明確，並有永欣牙科材
    料有限公司工商登記資料（統一編號00000000號）、永欣牙
    科材料有限公司83年、84年、86年度營業稅申報資料、台中
    市稅捐稽徵處初核甲○○漏報營業稅統計表、永欣牙科材料
    有限公司銷貨明細、產品銷售明細、應收帳款對帳單明細各
    1份、台中市稅捐稽徵處東山分處函1份、台中市稅捐稽徵處
    89年11月2日之中市稅法字第22164號處分書各1件、台中市
    警察局第六分局91年12月26日檢送之吳洺雪調查筆錄、台中
    市稅捐稽徵處90年5月25日、財政部臺灣省中區國稅局90年6
    月12日函覆資料、中興商業銀行北屯分行90年7月5日、聯信
    商業銀行北屯分行90年7月12日、第一商業銀行北屯分行90
    年7月12日、合作金庫銀行北屯分行90年7月19日檢送之開戶
    紀錄、往來帳卡、明細表等資料、馬文珠提出甲○○於89年
    2月17日所寫的信函、本院函調台北地檢署89年度檔偵字第
    8046號卷宗，林宏年、林春木、經濟部中部辦公室91年9月
    12日函覆資料、法務部調查局航業海員調查處台中站檢送之
    相關帳證資料（本院保號4856號）、台中市稅捐稽徵處91年
    11月7日檢送之相關帳證資料（本院保號5073號）、財政部
    臺灣省中區國稅局東山稽徵所92年1月27日函覆資料、法務
    部調查局航業海員調查處台中站92年2月6日檢送之檢舉人王
    明忠筆錄附件可資佐證，被告甲○○所辯無非事後卸責之詞
    ，不足採信，其犯行堪以認定。
二、訊據被告乙○○否認有前開犯行，辯稱：伊是承接甲○○的
    業務，並不知道永欣公司於86年10月份已為解散登記，稅是
    由馬文珠繳的，業務方面都是馬文珠在輔導伊，至於馬文珠
    何時去辦理解散登記，伊不知道云云。惟被告乙○○部分，
    業據其於調查時，自承甲○○將公司轉給伊時，已申請註銷
    永欣公司之營業登記，核與證人即乙○○之妻邱美雲於偵查
    中證稱：馬文珠於解散後有跟我們講永欣公司已經解散等語
    （見偵查卷第59頁）相符，足認被告乙○○明知永欣公司已
    為解散登記無訛，被告乙○○所辯無非飾卸刑責之詞，不足
    採信，其犯行亦堪認定。
三、核被告甲○○所為，係犯有稅捐稽徵法第41條、第47條第1
    款、商業會計法第71條第4款之罪，其與馬文珠有犯意聯絡
    及行為分擔，馬文珠雖非永欣公司負責人，其與公司負責人
    甲○○共同犯罪，仍應依刑法第31條第1項之規定，均論以
    共同正犯。其所犯二罪間有方法結果之牽連關係，應依刑法
    第55條之規定，從一重之故意遺漏會計事項致使財務報表發
    生不實罪處斷。原審以被告罪證明確，予以論罪科刑，固非
    無見，惟原審就被告甲○○部分，疏未審究被告甲○○與馬
    文珠有無共同正犯之情形，被告上訴否認犯罪，固無可取，
    惟原判決既有前述可議之處，仍屬無可維持，應予撤銷改判
    。爰審酌被告甲○○等犯罪之目的、手段、逃漏稅之金額非
    少，犯後對逃漏稅部分並無補繳之意思，量刑即不宜寬縱等
    情，量處如主文第2項所示之刑。
四、核被告乙○○所為，係犯公司法第19條之罪，而被告乙○○
    行為後，公司法第19條於民國90年11月12日經總統令修正公
    布，於同年月14日生效，該條內容修正為：「未經設立登記
    ，不得以公司名義經營業務或為其他法律行為。違反前項規
    定者，行為人處1年以下有期徒刑、拘役或科或併科新臺幣
    15萬元以下罰金，並自負民事責任；行為人有二人以上者，
    連帶負民事責任，並由主管機關禁止其使用公司名稱。」其
    刑罰部分，與修正前之「1年以下有期徒刑、拘役或科或併
    科5萬元（按為銀元）以下罰金」，輕重相同。被告乙○○
    行為後，法律有變更，自應適用裁判時之修正後規定處斷。
    原審以被告乙○○係犯稅捐稽徵法，未依修正後公司法之規
    定論處，即有未合。被告上訴否認犯罪，固無可取，惟原判
    決既有可議之處，仍屬無可維持，應予撤銷改判。爰審酌被
    告乙○○犯罪之目的、手段等一切情狀，量處如主文第3項
    所示之刑，並諭知易科罰金之標準。
五、公訴意旨另以：被告乙○○於八十八年七月間在永欣公司申
    請解散登記後，即承續其兄甲○○所開設之永欣公司之原有
    客戶，並於永欣公司在八十六年十月七日解散登記之後，仍
    未經向主管機關為公司重新設立登記，而繼續以永欣公司名
    義對外販售齒科材料，並基於概括之犯意，以此不正當方法
    ，故意逃漏稅捐，自八十六年七月間起至八十九年二月間止
    ，連續漏報營業額合計九千零五十八萬六千七百三十九元，
    而逃漏稅營業稅四百三十一萬三千六百五十四元（以上詳如
    附表二所示），因認被告乙○○另犯稅捐稽徵法第四十一條
    之罪嫌。惟按稅捐稽徵法第41條所謂以不正當方法逃漏稅捐
    ，必具有與積極之詐術同一型態，始與立法之本旨符合，如
    僅屬單純的不作為，而別無逃漏稅捐之積極行為，即不能認
    與詐術漏稅之違法特性同視，而繩以稅捐稽徵法第41條之罪
    ，此有最高法院74年度台上第5497號判例甚明。依原審判決
    記載之事實，被告乙○○未經向主管機關為公司重新設立登
    記，而繼續以永欣公司名義對外販售齒科材料，其僅有未申
    報之消極行為，別無類似詐術之不正當方法，以積極行為逃
    漏稅捐，祇能科以行政罰之罰鍰，不能遽論以該條之罪，公
    訴意旨認此部分與科刑部分有牽連犯之裁判上一罪之關係，
    此部分爰不另為無罪之諭知，併此敘明。
六、據上論斷，應依刑事訴訟法第369條第1項前段、第364條、
    第299條第4項前段，商業會計法第71條第4款，稅捐稽徵法
    第41條、第47條第1款、修正後公司法第19條、刑法第11條
    前段、第2條第1項前段、第55條、第41條第1項前段，判決
    如主文。
本案經檢察官丙○○到庭執行職務。
中    華    民    國    95    年    5    月    30    日
               刑事第六庭  審判長法  官  李  文  雄
                                 法  官  邱  顯  祥
                                 法  官  劉  連  星
上列正本證明與原本無異。
被告乙○○部分不得上訴，其餘得上訴。
如不服本判決應於收受送達後十日內向本院提出上訴書狀，其未
敘述上訴之理由者並得於提起上訴後十日內向本院補提理由書（
均須按他造當事人之人數附繕本）。
                                 書記官  陳  秀  真
中    華    民    國    95    年    6     月    2     日
附錄：本案論罪科刑法條全文
商業會計法第71條第4款
商業負責人、主辦及經辦會計人員或依法受託代他人處理會計事
務之人員有左列情事之一者，處5年以下有期徒刑、拘役或科或
併科新台幣15萬元以下罰金：
四  故意遺漏會計事項不為記錄，致使財務報表發生不實之結果
    者。
稅捐稽徵法第41條
納稅義務人以詐術或其他不正當方法逃漏稅捐者，處5年以下有
期徒刑、拘役或科或併科新台幣6萬元以下罰金。
第47條第1款
本法關於納稅義務人、扣繳義務人及代徵人應處徒刑之規定，於
左列之人適用之：
一  公司法規定之公司負責人。
修正後公司法第十九條
未經設立登記，不得以公司名義經營業務或為其他法律行為。
違反前項規定者，行為人處1年以下有期徒刑、拘役或科或併科
新臺幣15萬元以下罰金，並自負民事責任；行為人有二人以上者
，連帶負民事責任，並由主管機關禁止其使用公司名稱。
附表一
┌──────┬──────┬──────┬─────┬──┐
│年        度│申報銷售金額│核算銷售金額│差額      │備註│
├──────┼──────┼──────┼─────┼──┤
│  83        │$0000000    │$00000000   │$00000000 │    │
├──────┼──────┼──────┼─────┼──┤
│  84        │$0000000    │$00000000   │$00000000 │    │
├──────┼──────┼──────┼─────┼──┤
│86（1-5月） │$0000000    │$00000000   │$00000000 │    │
├──────┼──────┼──────┼─────┼──┤
│合        計│$00000000   │$00000000   │$00000000 │    │
└──────┴──────┴──────┴─────┴──┘
附表二
┌──────┬──────┬──────┐
│年        度│核算銷售金額│備    註    │
├──────┼──────┼──────┤
│(7-12月)  │$00000000   │            │
├──────┼──────┼──────┤
│          │$00000000   │            │
├──────┼──────┼──────┤
│          │$00000000   │            │
├──────┼──────┼──────┤
│(1-2月)   │$0000000    │            │
└──────┴──────┴──────┘
                                                      Ｆ


司法院資訊處製作；財團法人民間司法改革基金會備份。
